【裁判字號】    99,上易,233
【裁判日期】    990720
【裁判案由】    損害賠償
【裁判全文】
臺灣高等法院民事判決                 99年度上易字第233號
上  訴  人  瓏山林企業股份有限公司
法定代理人  甲○○
訴訟代理人  劉宏邈律師
被  上訴人  乙○○
訴訟代理人  劉大新律師
上列當事人間因損害賠償事件，上訴人對於中華民國98年12月23
日臺灣士林地方法院98年度訴字第1114號第一審判決提起上訴，
本院於99年7月6日言詞辯論終結，判決如下：
  主  文
原判決（減縮部分除外）廢棄。
上廢棄部分，被上訴人在第一審之訴及假執行之聲請駁回。
第一、二審訴訟費用（減縮部分除外）由被上訴人負擔。
  事實及理由
甲、程序方面：
    按在第二審為訴之變更或追加，非經他造同意不得為之。但
    擴張或減縮應受判決事項之聲明者，不在此限，此觀民事訴
    訟法第446條第1項準用第255條第1項第3款規定自明。被上
    訴人於原法院請求上訴人應給付新臺幣（下同）66萬元之本
    息，嗣於本院審理期間減縮聲明為17萬元本息（見本院卷第
    71 頁），核與前開規定相符，應予准許。
乙、實體方面：
一、被上訴人起訴主張：被上訴人於民國（下同）95年12月12日
    至上訴人規劃興建位於臺北市○○區○○段四小段21、21之
    9地號土地之「瓏山林藝術館預售屋工地」現場看屋，經現
    場銷售人員陳貴枝介紹及說明，得知該屋價金之給付僅需繳
    納自備期款，餘款全數均由銀行貸款抵繳，因而陷於錯誤，
    在銷售人員指示下，未及詳閱契約內容即當場簽署放棄定型
    化契約審閱期間聲明，並簽立土地及房屋預定買賣契約書各
    1份，購置B-10號4樓房屋乙戶（下稱系爭房地），總價金為
    新臺幣（下同）590萬元，且當場以信用卡辦理信用貸款，
    給付第1、2期之自備期款，共計66萬元。詎料上訴人竟於98
    年2月9日以存證信函通知被上訴人因系爭房地價金餘款524
    萬元全數逾期未繳，並催告應於5日內繳付，復以同年2月27
    日存證信函通知被上訴人因未遵期繳付全數餘款，上訴人依
    約解除契約並沒入上開自備期款66萬元。嗣上訴人另筆建案
    亦因貸款問題發生糾紛，遂於98年3月25日函知被上訴人重
    新協商房貸事宜，並於同年4月14日由聯邦商業銀行核准一
    筆472萬元、期間6年，一筆28萬元、期間3年，共計500萬元
    貸款，與購屋當時現場銷售人員所稱餘款全數由貸款抵繳，
    有所出入，顯見被上訴人係受詐欺而為購買系爭房地之意思
    表示，爰依民法第92條規定撤銷買受系爭房地之意思表示。
    又現場銷售人員當時並未解釋契約內容，即讓被上訴人在放
    棄審閱權利聲明書及系爭房地買賣契約上簽名，違反審閱期
    間之規定，是兩造間就系爭土地預定買賣契約第5條及系爭
    房屋買賣契約第18條關於貸款部分之定型化契約條款，並不
    構成契約內容，而關於價金給付之方式即貸款部分，就系爭
    預售屋房地買賣契約為必要之點，兩造就此必要之點之意思
    表示並未合致，系爭房地買賣契約即不成立。為此，爰依不
    當得利之法律關係，訴請上訴人返還所受之利益66萬元等情
    。原審為被上訴人全部勝訴之判決，上訴人不服，提起上訴
    ，被上訴人於本院對上訴人則減縮聲明至17萬元，聲明：(一)
    上訴駁回；(二)第二審訴訟費用由上訴人負擔。又於本院追加
    被告甲○○，請求給付被上訴人49萬元本息（此部分本院另
    以裁定處理之）。
二、上訴人則以：銀行就房屋貸款之核貸，係依承購戶個人之資
    力、信用條件而定，上訴人為銷售房地之建商，並無能力對
    承購戶之金融信用為評估，亦無可能擅自代銀行決定貸款之
    條件或向承購戶承諾、保證可貸得自備期款外之全部餘款。
    上訴人於銷售時並未僅要求被上訴人支付自備期款，其餘款
    項辦理銀行貸款即可，且系爭房地買賣契約關於貸款部分約
    定，皆以加黑、加粗字體明白表示付款條件與貸款約定，被
    上訴人簽約時並未表示異議；又系爭土地預定買賣契約第5
    條及系爭房屋買賣契約第18條並無約定或保證自備期款外之
    餘款均可由銀行貸款支付，被上訴人係因個人信用問題致餘
    款無法全數核貸，上訴人並無施用詐術之行為。另被上訴人
    於簽訂系爭房地買賣契約前，已親自在契約審閱權聲明書之
    「同意提早簽約」選項上簽名，是上訴人並無以定型化契約
    之方式，排除被上訴人行使契約審閱權，被上訴人既已放棄
    該權利，自不得認系爭房地買賣契約有消費者保護法第11條
    之1第2項規定之情形，而主張關於貸款部分約定不構成契約
    內容，且就房地貸款部分，亦非系爭買賣契約必要之點，是
    被上訴人主張系爭房地買賣契約之意思表示尚未合致，並無
    可採等語，資為抗辯，並於本院聲明：(一)原判決廢棄；(二)被
    上訴人在第一審之訴駁回；(三)第一、二審訴訟費用由被上訴
    人負擔。
三、兩造不爭之事實：
    (一)兩造於95年12月12日簽立系爭土地預定買賣契約書、房屋
      預定買賣契約書，被上訴人並已交付第1、2期款共計66萬
      元。
    (二)土地預定買賣契約書第5條、房屋預定買賣契約書第18條
      均為有關貸款約定事項。
    (三)上訴人分別於98年2月9日與同年2月27日以存證信函通知
      被上訴人繳款及解除契約。
    (四)上訴人於98年3月17日通知被上訴人可續行合約，惟辦理
      貸款之實際成數應依銀行金融信用審查個人條件而定。
四、兩造爭執要旨：本件兩造爭執要旨乃在於系爭貸款事項是否
    為契約必要之點？被上訴人得否主張係上訴人之銷售人員施
    以詐術而依民法第92條之規定撤銷買賣之意思表示，並依民
    法第179條之規定，請求返還已付價金？茲說明如次：
    (一)按定金收據業已表明買受人為被上訴人，並表明買賣之標
      的物及總價金，對於買賣必要之點（要素）既意思表示一
      致，依民法第153條第2項、第345條第2項規定，兩造間該
      房地之買賣契約自屬已有效成立。至其他非必要之點如付
      款方式，過戶程序、稅金負擔等兩造既無特別約定，自應
      依法律規定為之，不能因此而謂買賣尚未成立（最高法院
      77 年度台上字第2479號判決要旨參照）。當事人間，除
      買賣標的物及價金外，尚約定其他交易上之事項為「必要
      之點」者，衡諸契約自由原則，雖非法所不許，但仍應買
      賣雙方就此事項，意思表示一致列為「必要之點」，始得
      成為契約之「必要之點」（最高法院84年度台上字第2295
      號判決參照）。查兩造於95年12月12日簽立房屋預定買賣
      契約書，其買賣標的為台北市○○區○○段4小段21及21
      之9地號等土地所興建之藝術館編號Ｂ10號4樓房屋乙戶，
      房屋價款為177萬元，有該等契約影本附卷可稽（見原審
      卷第22-39頁），兩造已就買賣之價金及標的物意思表示
      一致，契約自屬成立（民法第345條第2項及前述最高法院
      77 年度台上字第2479號判決參照）。至於有關貸款方面
      ，被上訴人雖一再主張貸款問題係本契約成立之必要之點
      ，但並未見被上訴人提出證據證明雙方另有此約定，是則
      本件契約之必要之點只有買賣之房屋及其價金而已，至於
      貸款方面並非契約成立之必要之點，本件契約已合法成立
      ，被上訴人之主張並不足採。至於，被上訴人自願放棄契
      約審閱權之定型化契約條款是否有效？僅涉及被上訴人無
      合理時間審閱契約內容時，是否得主張系爭土地預定買賣
      契約第5條及房屋買賣契約第18條不構成契約內容而已，
      與前開買賣契約是否成立無關（最高法院98年度台上字第
      168 號判決參照），併予指明。
    (二)被上訴人另以上訴人之銷售人另施以詐術，其依民法第92
      條撤銷買賣之意思表示，並依民法第179條之規定請求返
      還不當得利云云，但查上訴人之銷售人員即證人陳貴枝於
      原審證稱：系爭房地建案因可貸款到總價之九成，只要付
      一成的自備款，銷售時跟客戶說剩下九成價金辦理貸款由
      銀行付給建設公司，若客戶有主動詢問時，才會說明依個
      人信用不同，貸款成數會有增減，不足部分要以現金補足
      ，若客人沒有詢問，便不會特別說明等語（見原審卷第
      167頁），核與證人黃力平及被上訴人於原審審理時均稱
      ：售屋小姐說訂金可以刷卡並且可以貸款，交屋後剩下的
      錢辦貸款等語相符（見同前卷第165頁背面，及163頁背面
      ），上訴人之銷售人員陳貴枝就買賣契約之必要之點，買
      賣標的及價金，均經雙方談妥，並無異詞，至於貸款部分
      ，也是因事後被上訴人本身之事由而未能貸得原來之成數
      ，此並非當時銷售人員施以詐術而使被上訴人簽訂本件契
      約，是以被上訴人以民法第92條撤銷買賣之意思表示並依
      同法第179條之規定，請求返還不當得利為無理由。
五、綜上所述，被上訴人依不當得利之法律關係，求為判命上訴
    人給付17萬元本息，尚屬無據，不應准許，原審失察遽予准
    許被上訴人之請求，並准為假執行之宣告，尚有未洽，上訴
    論旨，指摘原判決不當，聲明廢棄改判，為有理由，爰將原
    判決廢棄改判。
六、本件事證已臻明確，兩造其餘之攻防方法，經審酌後，認與
    判決結果無影響，無庸逐一論述，併此敘明。
七、據上論結，本件上訴為有理由，依民事訴訟法第450條、第
    78條判決如主文。
中    華    民    國    99    年    7     月    20    日
                  民事第十五庭
                      審判長法  官  林恩山
                            法  官  黃國忠
                            法  官  郭松濤
正本係照原本作成。
不得上訴。
中    華    民    國    99    年    7     月    20    日
                            書記官  方素珍

司法院資訊處製作；財團法人民間司法改革基金會備份。
